臺灣高雄地方法院刑事判決　　　　　　　95年度易字第1051號
公　訴　人　臺灣高雄地方法院檢察署檢察官
被　　　告　甲○○
選任辯護人　吳賢明律師
　　　　　　羅鼎城律師
被　　　告　丙○○
上列被告因詐欺案件，經檢察官提起公訴（95年度調偵字第232
號），本院判決如下：
    主  文
甲○○共同連續犯詐欺取財罪，處有期徒刑壹年貳月。
丙○○共同連續犯詐欺取財罪，處有期徒刑拾月。
    事  實
一、甲○○與丙○○為男女朋友關係，得知丙○○之母親丁○○○於民國92年6 月24日因長子洪健華過世領得保險金1 筆，
    2 人並明知甲○○為已婚，尚無結婚之打算，且並無投資鴻
    旺租賃股份有限公司（下稱鴻旺租賃公司）及第一信租賃股
    份有限公司（下稱第一信租賃公司）之真意，竟基於共同為
    自己不法所有意圖之概括犯意，於92年8 月間，在丁○○○
    位於高雄市○○區○○街13號2 樓之1 住處，先共同向丁○○○佯稱，其2 人為將來結婚設想，準備投資上開租賃公司
    而需借款，短期內獲利後會按期分紅，而其中新臺幣（下同
    ）50萬元將於6 個月內償還，另50萬元將於1 年內償還，致
    丁○○○陷於錯誤，於同年8 月11日以其女兒洪淑如名義匯
    款100 萬元至丙○○設於華南銀行東苓分行（下稱華南銀東
    苓分行）之帳號000000000000號帳戶中，其2 人為圖掩飾，
    並共同簽立面額50萬元之本票2 紙交予丁○○○以資擔保。
    再由甲○○以上開事由向丁○○○佯稱借款150 萬元，除得
    按期分紅外，亦言明6 個月內清償，致丁○○○陷於錯誤，
    ，又於同年9 月22日以洪淑如名義匯款150 萬元至甲○○設
    於世華銀行鳳山分行（下稱世華銀鳳山分行）之帳號000000
    00000 號帳戶中，甲○○亦開立同額本票交付以供擔保。嗣
    至92年10月底，其2 人藉故搬離丁○○○上開住處，又至92
    年12月24日及93年1 月12日甲○○開立擔保之150 萬元及其
    2 人共同開立擔保之50萬元本票先後到期後，丁○○○持之
    追索遭拒，始知受騙。
二、案經丁○○○訴由臺灣高雄地方法院檢察署檢察官偵查起訴
    。
    理  由
一、程序部分
  (一)按於直系血親、配偶、同財共居親屬或其他五親等內血親或
    三親等內姻親之間，犯竊盜罪章之罪者，須告訴乃論，為刑
    法第324 條所明文，而同法第339 條詐欺罪亦準用之，復為
    同法第343 條所明定。又告訴乃論之罪，其告訴應自得為告
    訴之人知悉犯人之時起，於6 個月內為之，刑事訴訟法第23
    7 條第1 項定有明文。查被告丙○○為告訴人丁○○○之子
    ，兩者之間為一親等直系血親，揆諸前開規定，被告丙○○
    所涉詐欺犯行應屬告訴乃論之罪。又查丁○○○於93年5 月
    24日提出本件告訴，依告訴狀所載，其係於93年1 月間，因
    被告甲○○所開立用以擔保上開借款之支票到期後，追索未
    果，始知受騙，尚未逾6 個月告訴期間，其就被告丙○○部
    分之告訴，應屬合法。
  (二)告訴人丁○○○於警詢時之指訴無證據能力。
    丁○○○於警詢之指訴，係被告以外之人於審判外之陳述，
    且被告甲○○不同意作為證據，依刑事訴訟法第159 條第1
    項、第159 條之5 第1 項之規定，原則上不得作為本案裁判
    基礎之證據資料。又其先前於警詢中之指訴與其事後於審判
    中之證述，並無不符之情事，是其於警詢之指訴，不符合刑
    事訴訟法第159 條之2 例外得作為證據之要件規定，而無法
    回復其證據能力。
  (三)告訴人丁○○○93年12月14日、94年4 月20日偵查時所為之
    供述無證據能力。
    按除法律另有規定者外，不問何人，於他人之案件，有為證
    人之義務；而證人除未滿16歲或因精神障礙，不解具結意義
    及效果者外，應命具結；又證人或鑑定人依法應具結而未具
    結者，其證言或鑑定意見，不得作為證據，刑事訴訟法第17
    6 條之1 、第186 條第1 項、第158 條之3 分別定有明文。
    又法院於審判期日的調查證據程序，關於犯罪事實之調查與
    證明，只能以刑事訴訟法准許之法定證據方法（如被告之供
    述、人證、鑑定、文書、勘驗）為之。而被害人或告訴人係
    向司法警察機關或偵查機關申告犯罪事實之人，並非同法第
    3 條所稱之「當事人」，乃當事人以外之第三人，其於我國
    刑事訴訟法中，並非法定列舉之獨立證據方法，除依同法第
    271 條之1 規定到庭單純陳述意見時，毋庸具結外，若以告
    訴人或被害人所陳親身經歷之被害經過，作為認定犯罪事實
    之依據時，乃居於證人之地位，亦即其證據方法為證人，必
    須踐行有關證人之證據調查程序，除非其有依法不得令其具
    結之情形，否則事實審法院應依同法第186 條第1 項規定命
    其具結，使告訴人或被害人知悉其有據實陳述之義務，以擔
    保其證言之真實性，若依法應具結而未具結時，該告訴人或
    被害人有關被害事實之陳述，無證據能力，法院不得援其陳
    述作為判決之基礎（94年度台上字第1792號、94年度台上字
    第1525號裁判意旨參照）。查本件告訴人丁○○○於93年12
    月14日、94年4 月20日偵查中，就其有關本案被害事實所為
    之陳述，依法應具結卻未命具結，揆諸上開規定及裁判意旨
    ，應認無證據能力。
  (四)告訴人丁○○○94年9 月13日偵查時所為之證述有證據能力
    。
    丁○○○以證人身分於偵查中之結證，雖係被告以外之人於
    審判外之陳述，惟按被告以外之人於偵查中向檢察官所為之
    陳述，除顯有不可信之情況者，得為證據，刑事訴訟法第15
    9 條之1 第2 項明文規定，此乃因檢察官代表國家偵查犯罪
    、實施公訴，依法有訊問被告、證人及鑑定人之權，證人、
    鑑定人且須「具結」，而檢察官向被告以外之人所取得之陳
    述，原則上均能遵守法律規定，不致違法取供，其可信性極
    高。查丁○○○於偵查中依法具結後，向檢察官所為之證述
    ，被告甲○○雖不同意作為證據，然其並未指出該偵查筆錄
    製作之原因、過程及其功能等，有何「顯有不可信之情況」
    ，則其於偵查中向檢察官所為之證述，依法應有證據能力。
  (五)本院以下所引用之其餘供述證據，被告及辯護人於本案言詞
    辯論終結前，並未聲明異議爭執其證據能力，本院審酌各該
    證據均非違法蒐證取得之證據，依該供述作成情況作為證據
    應為適當，依刑事訴訟法第159 條之4 第2 項規定，應有證
    據能力。
二、實體方面
    被告甲○○與丙○○固承認於92年8 月間，在上開時地，向
    丁○○○稱，為將來結婚設想，欲投資上開公司而需借款，
    短期內獲利後，會按期分紅，且丁○○○亦分別匯款至被告
    2 人所設立之上開帳戶內，共計250 萬元；且事後被告2 人
    並未將前開款項用以投資上開公司等情。惟被告甲○○辯稱
    ：伊對丁○○○並無隱瞞本身已婚之事實，係被告丙○○不
    願意告知丁○○○，且上開款項確係準備用以投資鴻旺租賃
    公司及第一信公司，惟款項均為被告丙○○所取走；被告丙○○則辯稱：其於上開時日並不知被告甲○○已婚之事實，
    而投資上開租賃公司係被告甲○○所建議，款項最後都由被
    告甲○○所取走，其並不知被告甲○○是否有拿去投資云云
    。經查：
  (一)證人即告訴人丁○○○於偵、審時均證稱：丙○○、甲○○
    都有說2 人準備投資做生意，以後打算要結婚，所以向我借
    款（見偵查卷(四)第35、36頁）；丙○○先開口說要借錢，然
    後甲○○就進來說其舅舅開婦產科有投資該公司1 千萬元，
    獲利不錯，然後就說難道我不希望丙○○與她（即甲○○）
    好過，如果他們好我也好等語（見本院卷第11 5、116 頁）
    ；又丁○○○於同年8 月11日以洪淑如（告訴人之女）名義
    匯款100 萬元至被告丙○○設於華南銀東苓分行之上開帳戶
    中，又於同年9 月22日以洪淑如名義匯款150 萬元至被告甲○○設於世華銀鳳山分行上開帳戶等情，亦有郵政跨行匯款
    申請書2 紙在卷可稽（見偵查卷(一)第14、15頁）；且由鴻旺
    租賃公司94年5 月13日旺字第0513號函、第一信租賃公司94
    年5 月13日函，均稱並無被告2 人投資之相關資料（見偵查
    卷(五)第26、27頁）。此核與被告均自承確有向丁○○○提及
    投資事宜而借款，丁○○○以匯款方式將250 萬元交付與被
    告2 人，而被告2 人確實未將上開款項用以投資上開租賃公
    司等情相符，應可採信。
  (二)丁○○○為臨時工，兼以撿拾字紙為生，業據丁○○○結證
    在卷（見本院卷第119 頁），並核與被告丙○○供證情節相
    符（見本院卷第127 頁）。是以丁○○○之工作，其資力本
    不甚豐，惟因其子洪健華（即被告丙○○之兄）意外死亡，
    而突獲保險理賠共計367 萬4014元，此有臺灣高雄地方法院
    檢察署相驗屍體證明書影本、南山人壽保險股份有限公司保
    險金申請書影本各1 紙、保險金理賠通知書影本6 紙在卷可
    憑。被告丙○○當時與丁○○○同住，被告甲○○亦自承幫
    忙處理洪健華之後事，並時常陪伴丁○○○，而進出丁○○○家中，進而住在丁○○○家中，均為被告2 人供述在卷，
    是則以被告2 人當時與丁○○○互動之密切情形，自無不知
    之理。況依丁○○○原本之資力，被告2 人如不知丁○○○
    另有上開保險理賠金，豈會以投資為由向丁○○○借用鉅款
    250 萬元。是則被告2 人辯以不知洪健華身故後丁○○○可
    獲保險理賠云云，尚不足採。
  (三)被告甲○○早於85年10月25日即與案外人朱昭璧結婚，迄92
    年8 月即本案發生時，其婚姻關係仍然存續之事實，有其戶
    籍查詢資料在卷可憑，並為被告甲○○所自承。而被告丙○○於本院審理期日經檢察官詰問時稱：與被告甲○○交往2
    、3 個月後，才知道被告甲○○已婚之事實，是在借款之後
    等語（見本院卷第126 、127 頁），惟經本院補充詢問後答
    稱：借錢之前半年與被告甲○○開始交往等語（見本院卷第
    132 頁）。查男女交往中知悉對方係已婚狀態，因非出於預
    期，記憶應相當深刻，而無誤記之可能，是則依據上開被告
    丙○○之陳述，被告丙○○於92年8 月借款前半年即與被告
    甲○○交往，其後約2 、3 月即知其已婚之事實，則其借款
    之前已知悉被告甲○○係已婚之事實，應可認定。從而被告
    丙○○抗辯於借款時並不知被告甲○○已婚之事實，當不足
    採。又被告甲○○雖以因其無法以閩南語和丁○○○為完全
    之溝通，均須透過被告丙○○轉達，被告丙○○早已知悉其
    已婚但分居之事實，惟以丁○○○不明白分居之真意，而不
    願向丁○○○說明等語置辯。查丁○○○雖亦證稱被告甲○○與他講話時常要請丙○○幫忙轉達等語（見本院卷第120
    頁），惟被告甲○○自承確曾向丁○○○提及借款投資事宜
    ，而丁○○○亦於本院證稱：當時係由丙○○先開口，後由
    甲○○進來說等語（見本院第115 、116 頁），從而被告甲○○或許未能以閩南語與丁○○○為完全之對談，惟尚能以
    閩南語和丁○○○為一般溝通，應無可疑，就關於是否已婚
    之事實，此一平常之對話，應無須透過被告丙○○而為之。
    且被告甲○○於開立本票擔保後，曾應告訴人之要求提出身
    分證影本，惟該身分證影本為甲○○婚前未載明配偶之身分
    證影本，為被告甲○○自承，並有告訴人所提該影本在卷可
    查，則被告甲○○，如非刻意掩飾其已婚身分，豈有不提出
    其當時有效之身分證影本，竟特意搜尋舊身分證提出，是則
    ，被告甲○○上開抗辯亦不足採，而證人丁○○○上開證詞
    ，亦無法為有利於被告甲○○之認定。又丁○○○於偵查時
    證稱：丙○○、甲○○都有說2 人準備投資做生意，以後打
    算要結婚，所以向我借款等語（見偵查卷(四)第35、36頁），
    且被告丙○○亦於本院證稱：是甲○○向丁○○○講結婚的
    事（見本院卷第123 頁）。足認被告2 人於借款時確係刻意
    隱瞞被告甲○○已婚之事實，且佯稱將來會結婚，使丁○○○誤認，被告2 人確係為將來結婚而借錢投資。
  (四)丁○○○於本院審理時證稱：丙○○說他要投資，我問他是
    否知道投資內容，他說知道；甲○○跟丙○○先後跟我借10
    0 萬元及150 萬元等語（見本院卷第135 頁、第121 頁）。
    被告丙○○於本院審理時自承：甲○○跟我說要投資鴻旺及
    一信；是我跟三姐（即洪淑如）說先匯到我的戶頭，再領出
    來等語（見本院卷第124 頁）；又被告甲○○於本院審理時
    自承係要透過趙建華律師牽線（見本院卷第139 頁），始得
    知悉是否得投資上開租賃公司，足認被告2 人於92年8 月間
    以投資為由向丁○○○借款時，並無法確認是否得以投資於
    上開租賃公司，竟佯稱投資上開租賃公司短期內可獲利，並
    可讓丁○○○分紅等語，且輔以前述所佯稱之投資係為被告
    2 人將來結婚設想等詞，致丁○○○陷於被告2 人果真係為
    結婚而打算借錢投資於上開租賃公司之錯誤，而交付100 萬
    元；況被告2 人於收受丁○○○所交付之100 萬元後，並未
    投資於上開租賃公司，已如前述，其於確知無法投資於上開
    租賃公司之情形下，並隱瞞之前所借得100 萬元，實際上並
    未投資之事實，又由甲○○再次以同一詐術向丁○○○訛詐
    150 萬元，事後亦未投資於上開租賃公司，足徵被告2 人確
    有對丁○○○施以詐術之行為。被告丙○○既有提及投資事
    宜，並表示已了解投資內容，又積極表示要將錢匯入其帳戶
    中，已足證其已參與本件構成要件之行為，而甲○○另次所
    訛借之150 萬元，被告丙○○亦自承為其所明知，其與被告
    甲○○有犯意聯絡及行為分擔甚明。
  (五)被告甲○○雖辯稱：如果有不法所有之意圖則即無須簽立本
    票、給付利息、並於借款前偕同丁○○○去見其母親云云。
    惟查無論係被告甲○○於借款之初所簽立之本票，抑或事後
    另行換票而簽立之本票，該本票係為應告訴人之要求而開立
    ，業經丁○○○證述在卷（見本院卷第119 頁），被告為圖
    保有借款，自不得不為，況依借款時被告甲○○於酒店工作
    、被告丙○○則為無業等情以觀，被告2 人顯無還款之能力
    ，則被告甲○○雖開立本票，亦無實質擔保之用途，而係為
    取信於丁○○○所為；又支付利息部分，證人丁○○○於偵
    查中證稱每月拿2 萬元，拿了3 、4 個月（見偵緝卷第35頁
    ），嗣於本院證稱每月拿1 萬元，拿了2 、3 個月，其前後
    雖有不一，惟諒係丁○○○年紀較大，記憶不清之原因，應
    以在前偵查中之證詞為可採，惟被告所給付之上開「利息」
    期間甚短，與所借出之金額實不成比例，尚不足認定被告無
    不法意圖，且被告甲○○支付第1 筆款項100 萬元之利息，
    係為便於向丁○○○再次訛詐150 萬元，嗣後所支付之利息
    ，亦僅為保有上開財物所為，且並未持續給付利息，是則尚
    難以被告甲○○有支付部分利息而解免其責；至於被告甲○○於借款前曾偕同丁○○○去見其母親乙情，惟此係被告甲○○與丙○○交往中，所常見之舉措，亦難以此為被告甲○○有利之認定。被告丙○○雖辯稱：一切均係被告甲○○的
    計劃，其均不知情云云。惟被告丙○○明知被告甲○○已婚
    之事實，與被告甲○○共同以上開不實之情詞，向丁○○○
    提議借款投資事宜，且被告丙○○亦均在場參與，此有丁○○○證述在卷；又其中100 萬元亦匯入其所開立之帳戶內，
    並由其親自領出，亦為被告丙○○所自承，其參與本件詐欺
    行為甚明，且上開款項乃被告丙○○母親之私款，金額甚鉅
    ，衡情實無任意交由毫無婚約關係之甲○○使用，而不加聞
    問，其辯稱毫不知使用情形，實悖於常情，難以採信。上開
    辯解顯不足採。
  (六)被告2 人取得丁○○○所交付之250 萬元，並未投資於上開
    租賃公司，且均未能交代款項之流向，並互相推諉，均陳述
    係由另一方所取走，本身並無持有任何款項云云，惟上開款
    項既係分別匯入被告2 人之帳戶，則其事後如何使用贓款，
    要與犯罪成立與否無涉，均不得成為免責之藉口，況其借出
    鉅款後，均無法交代借款流向，被告2 人不法所有之意圖，
    應可認定。
  (七)另被告甲○○請求傳喚證人趙建華律師，用以證明其借錢之
    動機。惟查被告甲○○已自承未將取得款項投資於上開租賃
    公司，其是否曾與趙建華律師聯繫投資事宜，與本件犯罪事
    實成立與否並無關連性，自無調查之必要，應予駁回。
  (八)本案事證明確，被告2 人詐欺犯行洵堪認定，應依法論科。
三、又按行為後法律有變更者，適用行為時之法律。但行為後之
    法律有利於行為人者，適用最有利於行為人之法律，刑法第
    2 條第1 項定有明文。又比較時應就罪刑有關之共犯、未遂
    犯、想像競合犯、牽連犯、連續犯、結合犯，以及累犯加重
    、自首減輕暨其他法定加減（如身分加減）與加減例等一切
    規定，綜其全部罪刑之結果而為比較（最高法院95年第8 次
    刑事庭會議決議參照）。查被告行為後，與本案有關之刑法
    第33條第5 款罰金刑、第56條連續犯等規定，業於94年2 月
    2 日修正公布，自95年7 月1 日起施行，茲就比較情形分述
    如下：
  (一)本件被告2 人所犯刑法第339 條第1 項詐欺取財罪之法定刑
    有罰金刑之規定，而依被告2 人行為時之刑法第33條第5 款
    規定，罰金刑為銀元1 元（即新臺幣3 元）以上；但被告2
    人行為後之現行刑法第33條第5 款係規定罰金刑為新臺幣1
    千元以上，以百元計算之，經比較修正前、後關於科處罰金
    刑之最低刑度規定，自應以被告2 人行為時之刑法較有利於
    被告2人。
  (二)按「連續數行為而犯同一之罪名者，以一罪論，但得加重其
    刑至二分之一」，修正前刑法第56條定有明文，此條文經修
    正刪除。亦即被告基於概括犯意所為之數行為，自95年7 月
    1 日起已不再成立連續犯而得論以一罪，而應依具體行為之
    性質論罪。查本件被告2 人所為之2 次詐欺取財犯行，均發
    生於新法施行之前，且此2 次詐欺取財犯行，相隔僅月餘，
    時間甚為緊接，手法相同，所犯者係構成要件相同之罪名，
    主觀上顯基於概括犯意而為，應構成連續犯，依修正前刑法
    第56條規定，論以一罪，對被告2 人較為有利。
  (三)綜上全部比較結果，本件情形，顯以修正前之規定較有利於
    被告2 人，揆諸上揭說明，應一體適用被告2 人行為時即修
    正前之規定，予以論處。
三、核被告2 人所為，係犯修正前刑法第339 條第1 項詐欺取財
    罪。被告2 人就上開犯行間，有犯意聯絡及行為分擔，為共
    同正犯【按「行為後刑法條文經修正，惟無有利、不利情形
    （刑法第15條、第28條、第30條之文字修正，第55條但書、
    第59條實務見解之明文化），應適用裁判時法。」最高法院
    95 年9月14日第5 次刑事庭臨時庭長會議決議參照】。又被
    告2 人先後2 次詐欺取財犯行，時間緊接，所犯犯罪構成要
    件相同之罪名，顯係基於概括犯意反覆實施，屬連續犯，依
    連續犯之規定，論以一罪，並依法加重其刑。爰審酌被告2
    人年輕力盛，不思以正途賺取金錢，竟趁告訴人丁○○○因
    喪子而獲保險理賠之機，明知被告甲○○原婚姻關係仍存續
    中及無法投資租賃公司之情形，竟隱瞞被告甲○○婚姻狀況
    及無法投資上開租賃公司之情，以為將來結婚設想，現需資
    金投資租賃公司之欺騙手段獲取丁○○○之財物，對丁○○○而言，甫遭喪子之痛，又遭親子被告丙○○與被告甲○○
    共同詐騙，且其犯罪所得非微，被告丙○○經手之100 萬元
    已賠償告訴人62萬元，被告甲○○經手之150 萬元則均未賠
    償及犯罪後否認犯行之態度等一切情狀，各量處如主文所示
    之刑。
據上論斷，應依刑事訴訟法第299 條第1 項前段，刑法第2 條第
1 項前段、第28條，修正前刑法第56條、第339 條第1 項，罰金
罰鍰提高標準條例第1 條前段，判決如主文。
本案經檢察官乙○○到庭執行職務。
中　　華　　民　　國　　96　　年　　5 　　月　　23　　日
                  刑事第十四庭審判長  法　官  蔡廣昇
                                      法  官  謝雨真
                                      法  官  施介元
以上正本證明與原本無異。
如不服本判決，應於判決送達後10日內，向本院提出上訴狀。
中　　華　　民　　國　　96　　年　　5 　　月　　25　　日
                                      書記官  謝群育
